【裁判字號】    97,訴,474
【裁判日期】    970805
【裁判案由】    履行契約
【裁判全文】
臺灣高雄地方法院民事判決               97年度訴字第474號
原      告  甲○○
            庚○○
訴訟代理人  辛○○
被      告  丁○○
            戊○○
訴訟代理人  吳秋麗律師
上列當事人間履行契約事件，本院於民國97年7 月22日言詞辯論
終結，判決如下：
    主  文
被告應偕同原告庚○○辦理高雄市○○區○○段二小段第一七五
一號土地所有權應有部分萬分之八八及坐落其上建號第三七七三
號即門牌號碼高雄市新興區○○○路一五八號七樓之二建物所有
權全部之繼承登記，由原告庚○○單獨取得上開不動產之所有權
。
被告應偕同原告甲○○辦理高雄市○○區○○段一小段第五七三
號、第五七四號土地所有權應有部分均萬分之三二七及坐落其上
建號第二六八一號即門牌號碼高雄市○○區○○街二九六號房屋
所有權全部之繼承登記，由原告甲○○單獨取得上開不動產之所
有權。
訴訟費用由被告丁○○負擔五分之四、餘由被告戊○○負擔。
    事實及理由
一、本件原告主張其等與被告及乙○○、己○○、丙○○為被繼
    承人吳財順之繼承人，上開繼承人達成分割所繼承不動產之
    協議，原告原訴請乙○○、己○○、丙○○應與被告一併偕
    同辦理其等所分得不動產之繼承登記，而因乙○○、己○○
    、丙○○於訴訟程序中，與原告已達成互為偕同辦理分得不
    動產繼承登記之共識，且已互相提供必要之文件，原告遂撤
    回對乙○○、己○○、丙○○起訴，並為乙○○、己○○、
    丙○○所同意，有筆錄在卷可按（詳卷第234 頁），另被告
    戊○○提起反訴部分，亦於訴訟程序中撤回，並為原告所同
    意，亦有筆錄附卷可稽（詳卷第173 頁），上開撤回之程序
    均合於民事訴訟法第262 條第1 項之規定，自無不合。
二、原告主張：兩造及乙○○、己○○、丙○○就吳財順死亡後
    所遺不動產，於民國96年3 月2 日達成分割協議（下稱系爭
    協議），各自分得部分不動產，且同意配合辦理相關繼承登
    記以取得單獨所有權，詎就原告庚○○因協議而取得坐落高
    雄市○○區○○段二小段第1751號土地所有權應有部分
    88/10000及其地上建物即門牌號碼高雄市新興區○○○路
    158 號7 樓之2 房屋所有權全部（下稱中正三路房地），原
    告甲○○因協議而取得坐落高雄市○○區○○段一小段第
    573 號、第574 號土地所有權應有部分均327/10000 及其地
    上建物即門牌號碼高雄市○○區○○街296 號房屋所有權全
    部（下稱中東街房地），被告均拒絕配合辦理繼承登記。爰
    依上開協議之法律關係訴請協同辦理繼承登記以取得單獨所
    有權。並聲明：(一)被告應偕同辦理中正三路房地由庚○○繼
    承登記；(二)被告應偕同辦理中東街房地由甲○○繼承登記。
三、被告丁○○抗辯：系爭協議僅就被繼承人吳財順所遺不動產
    暫訂管理方式，非對所遺不動產為分割，另現登記在伊配偶
    即訴外人吳郭銀針名下之坐落高雄縣鳳山市○○○段第91-2
    33號土地（下稱91-233號土地），並不在協議所稱中華商場
    攤位之範圍內，不應列入協議履行範圍，又遺產中除上開協
    議所稱之房地外，尚有新台幣（下同）5,723,166 元，亦應
    一併列入分配。並聲明：原告之訴駁回。
    被告戊○○抗辯：伊同意依系爭協議內容辦理，但為同時履
    行之抗辯，請求原告同時偕同辦理伊依協議分得之坐落高雄
    縣鳳山市○○○段第91-232號土地（下稱91-232號土地）。
    並聲明：(一)庚○○應偕同辦理91-232號土地由戊○○繼承取
    得，同時戊○○應偕同辦理中正三路房地由庚○○繼承取得
    ；(二)甲○○應偕同辦理91-232號土地由戊○○繼承取得，同
    時戊○○應偕同辦理中東街房地由庚○○繼承取得。
四、本件兩造之不爭執事項及爭執事項：
  (一)不爭執事項：
    1.吳財順於96年2 月16日死亡，兩造為吳財順之繼承人，並
      有繼承系統表、死亡證明書各1 份及戶籍謄本9 份附卷可
      稽（詳卷第179頁至第191頁）。
    2.兩造及乙○○、己○○、丙○○達成系爭協議，同意配合
      辦理各人取得下列不動產之移轉登記，而原告及戊○○取
      得之不動產如下：
      (1)庚○○取得中正三路房地。
      (2)甲○○取得中東街房地。
      (3)戊○○取得中華商場攤位2 間。
      並有產權協議管理辦法1份附卷可稽（詳卷第4頁）
    3.吳財順除遺有不動產外，尚遺有部分現金。
  (二)爭執事項：
    1.系爭協議為吳財順所遺不動產之分割協議，或僅為管理方
      式之協議？
    2.91-233號土地是否屬系爭協議所稱之中華商場之攤位？
    3.戊○○所為同時履行之抗辯有無理由？
五、本院分述判斷意見如下：
  (一)系爭協議為分割協議或管理協議：
    依兩造及乙○○、己○○、丙○○於96年3 月2 日達成之系
    爭協議，係記載：「立協議書人等係亡父吳財順之直系血親
    【甲○○為吳財順之配偶，詳卷第189 頁】，為杜絕糾紛凝
    聚共識善用資源維持家庭和諧，特以公平公正為原則（抽籤
    方式）分配產權，受益、處理由其作主，絕不干涉，並配合
    辦理移轉登記手續，費用各自負擔」，有其等簽名之產權協
    議管理辦法1 份附卷可稽（詳卷第4 頁），協議內容既記載
    為分配產權，且記明應配合辦理移轉登記，則該協議性質上
    為繼承財產之物權分割協議，並兼具互為偕同辦理相關登記
    之債權協議甚明，丁○○辯稱僅為管理方式之協議，自無可
    採。且依系爭協議之約定，原告得請求丁○○、戊○○偕同
    辦理所分得之中正三路房地、中東街房地之繼承分割以取得
    單獨所有權登記。另各繼承人既已達成系爭協議，即應依該
    協議履行，不因吳財順尚遺有部分現金，而該現金尚未達成
    分割協議而有差異，丁○○辯稱吳財順所遺現金應與系爭協
    議之不動產一併分配，尚無可採。
  (二)91-233號土地是否屬系爭協議所稱之中華商場攤位：
    91-233號土地係於68年11月29日因買賣移轉登記為吳財順所
    有，並於72年9 月5 日以贈與為原因移轉登記為吳郭銀針所
    有，此固有土地登記謄本2 份附卷可稽（詳卷第211 頁、第
    21 2頁），然吳郭銀針既為吳德生之配偶，而吳郭銀針所有
    之91-233號土地係由吳財順所贈與，且依系爭協議之內容，
    戊○○所分得之中華商場攤位產權為2 間（詳卷第4 頁），
    又各繼承人均不爭執其中一間攤位即91-232號土地及坐落其
    上之建物，而依吳德生提出吳財順購買該2 攤位之合約書及
    附圖（詳卷第198 頁至第201 頁）所示，該2 攤位位置緊鄰
    ，而91-233號土地及91-232號土地亦屬緊鄰，此有地籍圖謄
    本1 份附卷可稽（詳卷第214 頁至第216 頁），且繼承人丙○○陳稱略以：系爭協議書訂立時，吳郭銀針同意其名下之
    91-233號土地及坐落其上之房屋願分配予戊○○等語（詳卷
    第174 頁），丙○○既為繼承人之一，且共同簽署系爭協議
    ，對系爭協議當時分配情形自有知悉，又其與各繼承人均為
    兄弟姊妹及繼母女兒之關係，並無偏袒任一方之必要，所稱
    自堪信為真實，綜合上情，91-233號土地及坐落其上之房屋
    ，確屬系爭協議所稱應分配予戊○○之中華商場2 間攤位之
    1 ，應可認定。
  (三)戊○○得否為同時履行之抗辯：
    本件依系爭協議之約定，戊○○取得之中華商場攤位2 間，
    其中一部土地即91-233號土地係登記在吳郭銀針名下，已如
    前述，且己○○分得之門牌號碼高雄市○鎮區鎮○街138 巷
    9 號房屋（建號第369 號）及坐落其上之高雄市○鎮區○○
    段第199 號、第199-1 號土地，上開房地目前登記為戊○○
    所有，己○○分得之另門牌號碼高雄市○○區○○路152-3
    號房屋（建號第1507號）及坐落其上之高雄市○○區○○段
    第204 號、第205 號、第206 號土地應有部分各1/40，目前
    登記為庚○○所有，丙○○分得之門牌號碼高雄市○○區○○路140 號房屋（建號555 號）及其坐落之高雄市○○區○○路第135 號土地，上開房屋目前登記為乙○○所有，土地
    登記為己○○所有，丙○○分得之另門牌號碼高雄市○○區
    ○○路288-2 號房屋（建號第762 號）及其坐落之高雄市○○區○○段第603 號、第604 號土地，目前登記於乙○○舅
    舅王清江名下，此有土地登記謄本8 份、建物登記謄本4 份
    及筆錄1 份附卷可稽（詳卷第111 頁至第118 頁、第121 頁
    至第126 頁、第175 頁、第176 頁），足見各繼承人所約定
    分割之不動產，並非全部登記在被繼承人吳財順名下，則系
    爭協議所協議之「配合辦理移轉登記手續」，除原登記吳財
    順名下者，可直接辦理繼承登記分割由約定之繼承人取得外
    ，原登記於非分得之其他繼承人者，自應由該原登記名義人
    移轉登記予約定分得之繼承人，原登記於非繼承人名下者，
    亦應由該登記名義人辦理移轉登記予約定分得之繼承人，且
    如有需要，其他繼承人並應盡力配合辦理。戊○○依系爭協
    議取得之91-233號土地係登記在非繼承人吳郭銀針名下，依
    上所述，如吳郭銀針不願配合辦理移轉登記，包含原告之其
    他繼承人，固有責任配合辦理訴請移轉登記，然該土地既非
    登記於吳財順名下，自無法由各繼承人偕同辦理繼承登記為
    戊○○所有，則尚難認原告因系爭協議，對戊○○負有偕同
    辦理91-323號土地繼承取得登記之債務，戊○○所為同時履
    行之抗辯，核與民法第26 4條第1 項前段規定不合，所辯自
    難認有理由。
六、綜上所述，原告依系爭協議訴請被告協同辦理中正三路房地
    、中東街房地之繼承分割登記，尚無不合，應予准許，戊○○所為同時履行之抗辯，尚無理由，自難准許。
七、據上論結，本件原告之訴為有理由，依民事訴訟法第78 條
    、第85條第1 項但書，判決如主文。
中    華    民    國    97    年    8     月    5     日
                  民事第三庭    法  官  鄭峻明
正本係照原本作成。
如不服本判決，應於送達後20日內，向本院提出上訴狀並表明上
訴理由，如於本判決送達前提起上訴者，應於判決送達後10日內
補提上訴理由書（須附繕本）。
中    華    民    國    97    年    8     月    5     日
                                書記官  莊豐源


司法院資訊處製作；財團法人民間司法改革基金會備份。
